【裁判字號】    91,上訴,2312
【裁判日期】    920214
【裁判案由】    妨害自由等
【裁判全文】
臺灣高等法院刑事判決                  九十一年度上訴字第二三一二號
    上  訴  人
    即  自訴人  己○○
    代  理  人  甲○○律師
                丙○○律師
    被      告  戊  ○
    選任辯護人  沈  棱律師
右上訴人，因自訴被告妨害自由等案件，不服台灣士林地方法院，九十年度自字第一
０五號，中華民國九十一年六月十八日第一審判決，提起上訴，本院判決如左：
    主  文
上訴駁回。
    理  由
一、本件自訴意旨略以：緣自訴人己○○於民國（下同）六十餘年間獲阿林米樂教授
    （ＡＬＬＹＮＭＩＬＬＥＲ）贈與其妻即已故立法委員黃節文之遺產，即坐落台
    北市○○區○○路（後改為珠海路）一三０號房屋及其基地，但遭姚愧三勾結張
    岫嵐提出二份偽造之黃節文遺囑加以侵奪，雖經自訴人提出民事及刑事追訴，然
    均未獲適當之救濟，自訴人含冤難伸，不得不多次冒生命危險向蔣故總統經國先
    生攔車請願、陳情，經國家安全局、台灣警備總司令部、內政部警政署、聯合警
    備指揮部、台北市政府社會局、建設局、台北市政府警察局督察室、保防室、便
    衣協辦官、第二、三、五科長、北投分局長及第二、五組長等單位於七十年十二
    月廿八日開會協調，該等單位協調後，一方面同情自訴人受害及生活困苦，另方
    面為整頓北投地熱谷之道路設施及停車秩序，乃決議同意由自訴人自行出資整修
    北投地熱谷之路邊空地及排水溝，准自訴人設停車場，並准自訴人加以管理、收
    費，以安頓自訴人之生活，並籌為申冤所需之訴訟等費用。且前北投分局長成身
    華面告自訴人，因該等土地跨連台北市與台北縣，要發證件則需丈量確定位置，
    太過麻煩，發證手續可免，並表示自訴人係依協調會結論辦理收費，決不會遭到
    取締。自訴人多年來均依前揭協調會成果行事，雖享有部分權利，但亦盡不少義
    務及責任，不僅出資將北投地熱前方馬路與河川間之低地加以填築平坦使適於停
    車，並將馬路及路基加以修護，花費不貲，自訴人並維護當地之環境衛生及交通
    秩序，對社區之美化不無貢獻。其後因北投分局人事更迭，不察上開實情，而於
    七十九年六月間竟將自訴人以竊占罪嫌移送法辦，幸經台灣台北地方法院士林分
    院檢察檢察官調查全情，以該署七十九年偵字第三六四三號對自訴人為不起訴處
    分，自訴人多年來依前開協調會紀錄決議在該處填土修路、設收費亭及標示牌，
    花費鉅資，並設停車場，事實上管領多年之權利，台北市政府自不得擅自片面終
    止對自訴人之承諾，而否認自訴人之管理前開土地與收取停車費之權。被告身為
    台北市○○○○路燈管理處處長，竟無視自訴人對前開路邊停車場之管理與收費
    權利，悍然於九十年二月十四日發文予自訴人並通知台北市政府警察局北投分局
    等單位，雖經自訴人具函異議，惟被告仍堅不改變意願，而於九十年二月廿二日
    上午十時，大批警察及施工人員前來自訴人之停車場，每三人一組，分別將自訴
    人、自訴人之配偶劉黃麗玉及自訴人之女兒劉蓉蓉及其婆婆強行拉扯架住，限制
    自訴人等之行動自由，而將自訴人之路邊收費亭、路邊收費標示牌及地下所劃之
    收費停車位均予毀損拆除，被告主持發公文指示台北市政府警察局北投分局之警
    察強力剝奪自訴人之人身自由，並指示施工人員拆除自訴人之收費亭、標示牌及
    地上之停車格等設施，與實際進行妨害自由及毀損者，有犯意聯絡及行為分擔，
    其行為顯然已構成刑法第三百零二條第一項妨害自由及第三百五十三條第一項、
    第三百五十四條之毀損罪嫌云云。
二、訊據被告戊○固坦承擔任台北市政府工務局公園路燈工程管理處處長，惟否認有
    何妨害自由或毀損犯行，辯稱：自訴人己○○在台北市北投區地熱谷風景區○道
    路擅自劃設停車格收費，其所佔用之公有土地，自七十九年間起由被告所屬之台
    北市政府工務局公園路燈工程管理處擔任管理者，而自訴人並非土地所有權人，
    亦未取得任何土地使用權利。其使用之土地本已納入「北投溫泉親水公園」內，
    原計劃建為公設路邊停車場，後因考量北投溪岸地質鬆軟及公園人行空間之不足
    ，乃將該停車場變更為人行步道及護坡設施。被告所屬機關自管理以來多次函覆
    自訴人因該土地屬北投公園內之既成道路用地，依法不得出租。台北市政府都市
    發展局為使台灣最早之溫泉休區，成為北投社區傳承發展之基地，並重塑文化
    北投之新形象，於八十五年委託中也冶環境造形顧問有限公司作「北投溫泉親水
    公園計劃」，於八十六年二月十四日由前市長陳水扁主持「北投溫泉親水公園案
    簡報會議」，並作成結論「(一)有關該公園後續工作權責分配事宜照案通過。(二)有
    關細節設計委託事宜責成公園處依法辦理。(三)本案期以連續預算方式編列，請相
    關單位配合列入單位預算」。被告機關依該決議闢建之北投溫泉親水公園欲進行
    第三期工程，對自訴人所佔用之土地必須收回，經機關內工務科簽具意見訂期於
    九十年二月廿二日上午十時執行該區工程後，始由被告批示「依法辦理，請妥為
    安排」及「查明產權，依法處理」，且執行當日被告並未到場，但由承辦人員依
    法執行拆除自訴人之路邊收費亭、收費標示牌及地上停車格等設施，屬依法令執
    行公務之行為，於法有據，並無任何妨害自由或毀損犯行可言等語。
三、按不能證明被告犯罪或其行為不罰者，應諭知無罪之判決，刑事訴訟法第三百零
    一條第一項定有明文。又依法令之行為，不罰。刑法第二十一條第一項亦有明定
    。經查：
  (一)自訴意旨迭稱被告無視其多年來管領系爭土地之權利，及自訴人收取停車費之權
    利，擅自拆除其收費票亭及地上停車格，惟本件經原審法院會同自訴人、台北市
    政府工務局公園路燈工程管理處及地政事務所人員現場勘驗測量結果，本件所執
    行之土地分別坐落台北市○○區○○段一小段第五、五之二、三０、三一之四地
    號等土地，而上開土地分屬中華民國或台北市所有，並由台北市政府工務局公園
    路燈工程管理處或養護工程處所管理，有原審法院勘驗筆錄及台北市士林地政事
    務所函附之土地複丈成果圖、土地謄本多份可稽，則被告所屬機關依台北市政府
    前開簡報會議為進行北投溫泉親水公園第三期工程而執行施工拆除，自屬依法令
    執行公務之行為於法自屬有據，此有台北市政府府都一字第八六０一八五二九０
    ０號函影本乙份附於本院卷可按。自訴人雖提出七十年十二月廿八日台北市政府
    警察局對市民己○○請願案協調會議紀錄一紙，主張台北市政府與其成立契約關
    係由其使用系爭土地並收取停車費，惟觀諸該協調會議並無任何土地管理機關人
    員出席，其會議結論已無從拘束土地管理機關，自無自訴人所陳已與台北市政府
    成立「契約關係」可言，且該會議內容亦認「劉某取得土地租賃權後，應向本局
    第一科提出申請車輛保管業特定營業執照，始准保管車輛；依法申請向市府辦理
    租賃；車輛保管業申請須具備條件：一、土地使用權二、地點不妨礙交通」（見
    協調事項第(四)點），會議最後結論亦認「車輛保管場問題劃線沒有問題，只要符
    合規定，劃線可請交通大隊代辦，但最主要的問題，還是要具備申請的條件，仍
    請北投分局協調有關單位」，足徵該會議結論實際協調自訴人可向主管機關申請
    承租土地經營車輛保管業務，但仍須符合規定依法申請取得許可，即台北市政府
    北投分局八十五年七月三十日北市警投交字第一四七五四號函覆台北市政府工務
    局公園路燈工程管理處時亦稱「經調閱本分局前協調會紀錄，僅請劉員依法提出
    申請，以取得合法停車管理權，並未允諾劉員擅自於貴管公有地上劃設停車格收
    費，同時依法理應無此項許諾，經查該員並未向相關單位申請許可」，有該分局
    回函一紙可按，益證會議結論僅協調處理方向，並非依會議結論即可逕行取得土
    地使用權利及經營車輛保管業營業許可，自訴意旨主張依會議結論已與台北市政
    府成立契約關係取得土地使用權利云云，同有誤會。
  (二)會議後自訴人雖曾向主管關申請租用上開土地，但因該土地已列為公園預定地，
    致台北市政府工務局公園路燈工程管理處多次函覆表示無法辦理出租，有卷附該
    處公函可憑，且自訴人因在前述土地上擅自劃設道路停車收費標線及設置停車收
    費告牌，亦經台北市政府警察局北投分局依法舉發，有卷附台北市政府警察局舉
    發違反道路交通管理事通知單一紙在卷可證，益證自訴人未合法取得土地使用權
    利，自屬無權占用公有土地無誤，自訴人僅以收費多年未遭取締或台灣士林地方
    法院檢察署檢察官對其竊佔行為已不起訴處分主張有權使用，自非可採。自訴人
    於本院請求傳訊證人乙○○，用以證明係乙○○介紹工人為其設置停車場之河邊
    空地築堤填土。乙○○於本院證稱自訴人確向其購買砂石等材料，其並介紹自訴
    人買石塊並幫他運到現場，惟此僅能證明證人有提供該停車場砂石等材料之事實
    ，並不足以為自訴人有權使用系爭土地之證明。其請求傳訊證人丁○○，證明黃
    某有施作該停車場，縱令屬實，亦不足以證明自訴人有權使用系爭土地，本院爰
    不予傳訊。自訴人請求傳訊當時為自訴人處理有關請願事宜之律師張立中，其於
    本院證稱略以自訴人說當時北投分局長成身華被派當台北市政府代表，答應自訴
    人之條件，分局長希望能夠交換自訴人不要去請願，自訴人問我可不可以接受，
    我就勸他接受，後來成分局長也有承認這件事，因為自訴人告訴我說有外地來的
    治安人員質疑他何以有權在此收費，他覺得十分困擾，所以自訴人來向我求援，
    我就替他向成身華要求給正式收費的公文或是經警局臂章准予收費，但是成分局
    長說可以當面承諾，公文不方便給，後來我要求他給會議紀錄，所以他給我一份
    會議紀錄，從記錄上可以發現所答應的條件都在記錄上，成分局長說他在有問題
    就找他，他不在就找保安官，後來成分局長退休了，保安官也離職，新接的人就
    不知道這種情形，還將自訴人移送侵占罪，會議紀錄就是原審卷附該份協調會議
    紀錄等語。查協調會議紀錄既約定自訴人需辦妥土地租賃權及提出申請車輛保管
    業特定營業執照。自訴人既未依規定完成此項條件，自難認其有正當權源使用系
    爭土地，證人張立中之證言，僅能證明其有協調之事實，尚難為其有利之證據。
    自訴人請求傳訊證人張立中，惟未陳報傳訊地址，本院無從傳訊，應予敘明。
  (三)本件自訴意旨固指訴被告主持發文指示台北市政府警察局北投分局之警察強力剝
    奪自訴人之人身自由，並指示施工人員拆除自訴人之收費亭、標示牌及地上之停
    車格等設施，惟被告堅決否認曾指示現場警察或施工人員執行事項，即自訴意旨
    亦未指陳被告有至現場指揮執行事宜，且證人即台北市政府工務局公園路燈工程
    管理處北區工務所主任王興富於原審法院亦供證「我們只是請警察到現場維持秩
    序，至於執行的方法這是屬於警察的職權，我們沒有另外的指示」、「（問：關
    於將自訴人等拉開一事有無向被告請准？）被告不在現場。基於當事人安全考量
    ，必須請警察來維持秩序，因為自訴人躺在執行的機具裡面，或站在前面，有生
    命危險。」（見原審法院九十年十二月五日訊問筆錄）。綜此，被告為主管機關
    之首長，其依法令下達執行命令，而其屬下為執行所需而事先通知警局派員到場
    維持秩序，被告當日確實未到場指揮，自無從就現場狀況判斷而指示執行方式，
    而其屬下既未逾越執行之必要範圍，自難認有何違法之可言。
  (四)自訴人指訴執行當日遭警察架開限制行動自由，核與證人陳清貴供證目睹自訴人
    遭人架至樹下等情相符，且當日執行情形亦由台北市政府警察局北投分局光明派
    出所現場錄影，經原審法院勘驗錄影帶內容確有警員將自訴人拉離執行現場情形
    無誤，惟自訴人係無權佔用公有土地並擅自劃設道路停車格收取停車費，已如前
    述，且依行政執行法第三十六條規定，為阻止危害之發生，而有即時處置之必要
    時，得為對人管束之即時強制方法。本件被告所屬機關為進行溫泉公園工程而予
    強制拆除施工時，自訴人阻撓挖土機施工，現場維持秩序警員為阻止危害發生，
    而予強制管束自訴人將其架離現場，業經證人陳清貴供證明確，核與錄影帶勘驗
    情形相符，則現場維持秩序警員依現場情狀執行必要之管束行為，亦未逾越必要
    程度．自無不法可言，應屬依法令之行為，自難認有何妨害自由、毀損之犯行。
四、綜上所述，被告依所屬承辦人員簽報依法執行拆除佔用公地之地上物以進行溫泉
    公園工程，承辦人員據此通知警員到場維持秩序，並依現場情狀強制管束自訴人
    架離施工現場，並依法拆除停車票亭及違法設置之道路停車格，核屬依法令之行
    為，是被告之行為不罰，應為其無罪之諭知。原審因而為被告無罪之判決，核無
    不合。自訴人上訴猶執陳詞，認被告仍應成立犯罪，核無理由，應該駁回。
五、據上論斷，應依刑事訴訟法第三百六十八條，判決如主文。
中      華      民      國    九十二    年     二       月    十四      日
                              臺灣高等法院刑事第四庭
                                  審判長法  官    蔡  永  昌
                                        法  官    徐  昌  錦
                                        法  官    陳  榮  和
右正本證明與原本無異。
自訴人如不服本判決應於收受送達後十日內向本院提出上訴書狀，其未敘述上訴之理
由者並得於提起上訴後十日內向本院補提理由書（均須按他造當事人之人數附繕本）
。
                                        書記官    劉  麗  芬
中      華      民      國    九十二    年     二       月     十七     日


司法院資訊處製作；財團法人民間司法改革基金會備份。
